---
title: "ANOVA em duas vias no R"
author: "Jamily Santos"
date: "31/08/2022"
output: html_document
---

# Carregamento dos pacotes
```{r Pacotes, message=F, warning=F}
library(dplyr)
library(car)
library(rstatix)
library(emmeans)
library(ggplot2)
library(knitr)
library(kableExtra)
library(htmltools)
```

#Leitura e vizualização de dados

```{r Leitura de banco de dados}
dados = read.csv2("~/2022.2/Projetos/R markdow/Relatório em R Markdow parte 2/Banco de Dados 6.csv")
glimpse(dados)
```


```{r}
kable(head(dados, 10), col.names = c("Gênero", "Alcool", "Memória", "Latência"))%>%
  kable_styling(full_width = F, bootstrap_options =c("striped", "hover", "condensed", "responsive") )
```

<br> # pular linha

```{r}
nrow(dados[which(dados$Genero=="Feminino"),])
``` 

O banco de dados possui `r nrow(dados)` sujeitos experimentais, sendo `r nrow(dados[which(dados$Genero=="Feminino"),])` do gênero feminino.

## Ordenando a variável "Alcool".

Colocar as categorias em ordem lógica (nenhum consumo, duas canecas e quatro canecas) vai facilitar a vizualização dos dados no gráfico.

```{r Ordenando Alcool}
dados$Alcool <- factor(dados$Alcool,
                       levels = c("Nenhum",
                                  "2 Canecas",
                                  "4 Canecas"))
```


## NOrmalidade

A variável dependente "Mentoria" deve apresentar distribuição aproximadamente normal, dentro de cada grupo. Os grupos aqui serão formados pela combinação das duas variáveis independentes ("Gênero" e "Alcool"). A normalidade será avaliada pelo teste de Shapiro-wilk

```{r shapiro por grupo}
dados %>% group_by(Genero,Alcool)%>% shapiro_test(Memoria)
```

Todos os grupos apresentam distribuição normal (valores de p superiores a 0,05).

## Ausência de *Outliers*
Outro pressuposto da ANOVA é a ausencia de *Outliers* em todos os grupos. Isso pode ser verificado através de um gráfico do tipo boxplot

```{r Boxplot}
boxplot(dados$Memoria~dados$Genero:dados$Alcool, names = c("F N", "M N", "F 2C", "M 2C", "F 4C", "M 4C"))
```

Os gráficos mostram que não há *Outliers* nos grupos analisados.

## Homogeneidade das variâncias

Outro pressuposto da ANOVA é que os grupos apresentem variâncias homogêneas. Esse pressuposto será analisado aqui pelo teste de Levene.

```{r Levene}
leveneTest(Memoria~Genero*Alcool, dados, center = mean)
```

Os resultados indicam que as variâncias são homogêneas, uma vez que o teste de Levene apresentou p superior a 0,05.

# Realizando o teste de ANOVA em duas vias

## Trocando o tipo de contraste
Para essa análise, será utilizado o contraste "soma".

```{r constraste}
options(contrasts = c("contr.sum", "contr.poly"))
```

## Criação do modelo de ANOVA
Será criado um  modelo de ANOVA usando a função `aov`. O modelo escolhido é um modelo fatorial completo, que inclui os efeitos principais das variáveis independentes "Genero" e "Alcool" bem como a interação entre elas.

```{r Modelo ANOVA}
mod.ANOVA <- aov(Memoria ~Genero*Alcool, dados)
```

## Análise dos resultados do modelo
Para avaliar a significância das variáveis independentes e da sua interação, será utilizada a soma de quadrados do tipo III. Mais informações sobre os tipos de soma dos quadrados podem ser encontradas no livro "Discovering Using R"[^1].

[^1]: Field, A. P., Miles, J., & Fields, Z. (2012). Discovering statistics using R.

```{r}
Anova(mod.ANOVA, type = "III")
```
O resultado nos indica que há efeito do "Alcool" [F(2,42) = 20,07: p < 0,001] e da interação entre "Gênero" e "Alcool" [F(0,42) = 11,91: p < 0,001] sobre memória. Dado que existe interação, os efeitos principais não devem ser interpretados. Para investigar melhor essa interação, será feito um gráfico de linhas.




